【裁判字號】    89,易,161
【裁判日期】    890302
【裁判案由】    恐嚇取財等
【裁判全文】
臺灣臺北地方法院刑事判決                          八十九年度易字第一六一號
    公  訴  人  臺灣臺北地方法院檢察署檢察官
    被      告  丁○○
    選任辯護人  趙元昊
    被      告  乙○○
    選任辯護人  曾孝賢
                康文毅律師
                蘇信誠律師
右列被告等因恐嚇取財等案件，經檢察官提起公訴（八十八年度偵字第二五五六七、
二五四六０號），本院判決如左：
    主  文
丁○○共同意圖為自己不法之所有，以詐術使人將本人之物交付，處有期徒刑肆月，
緩刑年。扣案變造之甲○○國民身分證上所貼丁○○照片壹張沒收。
乙○○無罪。
    事  實
一、丁○○與姓名年籍不詳綽號「小楊」、「小陳」之成年男子及另名成年男子，共
    同意圖為自己不法之所有，基於行使變造身分證之犯意聯絡，由「小楊」、「小
    陳」及另名成年男子於民國八十八年十月、十一月間，在報紙上以漢記旅遊機構
    名義刊登0000000000號電話號碼徵求轎車司機，嗣丙○○見報後撥打
    上開電話應徵該工作後，「小楊」於同年十一月十三日下午電告丙○○令其當日
    下午四時許，駕駛自用小客車前往桃園縣南崁長榮加油站，等候化名「小杜」之
    丁○○帶同前往工作，「小楊」等人並將丁○○提供之照片換貼於甲○○國民身
    分證上，而變造之，再持交丁○○；由丁○○依約前往上開約定地點，將丙○○
    帶往桃園火車站附近之咖啡廳，途中丁○○向丙○○訛稱該轎車司機之工作為接
    送特種行業女子，因公司不欲新司機知悉特種行業女子之住處，囑丙○○在桃園
    火車站附近之咖啡廳等候，由伊駕駛上開自用小客車搭載女子前來等語，並為取
    信丙○○而交付上開變造之國民身分證，而行使之，足以生損害於甲○○、丙○○，及戶政機關於對身分證管理之正確性，丙○○誤信為真，交付所駕駛之車號
    ＣＮ－六七五九號自用小客車予丁○○，丁○○駕車離去未返，丙○○始知受騙
    。嗣同月二十一日晚上七時三十分許，丁○○依「小楊」、「小陳」之指示，持
    丙○○原置於車上之證件及ＣＤ，前往臺北市○○路麥當勞前，欲交還並索取新
    臺幣（下同）十五萬元時，為丙○○誘至臺北市○○○路○段六號前，警當場查
    獲。
二、案經臺北市政府警察局中正第一分局報請臺灣臺北地方法院檢察署檢察官偵查起
    訴。
    理  由
壹、被告丁○○有罪部分：
一、訊據被告丁○○對於在右揭時地行使變造之身分證，並詐騙被害人丙○○車號Ｃ
    Ｎ－六七五九號自用小客車等事實，均坦認不諱，核與被害人丙○○於警訊及本
    院調查時到庭指述之情節相符，並有桃園縣警察局桃園分局受理刑事案件報案三
    聯單、中國時報分類廣告版、貼有丁○○照片之變造身分證各一張在卷可資佐證
    ，本案事證明確，被告犯行洵堪認定，應依法論科。
二、被告持變造之身分證向被害人丙○○詐騙自用小客車，使被害人丙○○誤信被告
    即為甲○○本人，而將自用小客車交付予被告，使甲○○有受請求返還自用小客
    車之虞，自足以生損害於甲○○、丙○○及戶政機關對於身分證管理之正確性。
    核其所為，係犯刑法第三百三十九條第一項之詐欺取財罪、第二百十六條、第二
    百十二條之行使變造特種文書罪。被告變造身分證後，持以行使，其變造身分證
    之部分行為應為行使變造身分證之高度行為所吸收，不另論罪。被告與姓名年籍
    不詳綽號「小楊」、「小陳」之成年男子及另名成年男子間，具有犯意聯絡及行
    為分擔，為共同正犯。被告行使變造身分證之目的在於詐取被害人丙○○之自用
    小客車，所犯上開二罪間，有方法結果之牽連關係，依刑法第五十五條之規定，
    應從較重之詐欺取財罪處斷。又行使變造特種文書罪部分，雖未據公訴人起訴，
    惟該部分事實與公訴人起訴之事實既具有牽連犯之裁判上一罪關係，應為起訴效
    力所及，本院自應併予審究，附此敘明。爰審酌被告並無前科，犯罪後坦承犯行
    ，態度良好，尚知悔改，並念其甫滿十八歲，思慮未週，致罹刑章，且被害人已
    取回自用小客車，暨被告之生活狀況、品行、智識程度、犯罪之動機、目的、手
    段、所生危害等一切情狀，量處如主文所示之刑。末查被告前未曾受有期徒刑以
    上刑之宣告，有臺灣高等法院檢察署刑案紀錄簡覆表在卷可稽，因一時貪念，短
    於思慮，致觸犯本案犯行，目前仍為在學學生，未完成學業，經此次起訴審判之
    教訓後，當能知所警惕，而無再犯之虞，本院認為前開對其宣告之刑，以暫不執
    行為適當，爰諭知緩刑三年，希勵自新。扣案變造之甲○○國民身分證上所貼丁○○照片，為被告所有，且係供犯罪所用之物，業據被告供陳在卷，爰依刑法第
    三十八條第一項第二款之規定宣告沒收。
三、公訴意旨另以：被告夥同姓名年籍不詳綽號「小楊」、「小陳」等人，多次以電
    話向被害人丙○○恫嚇稱須交十五萬元贖車，否則將不返還車號ＣＮ－六七五九
    號自用小客車等語，嗣於八十八年十一月二十一日，被告前往取贖時，為警在臺
    北市○○○路○段六號前查獲，另涉有刑法第三百四十六條第三項、第一項之恐
    嚇取財未遂罪嫌云云。訊據被告固不否認於八十八年十一月二十一日晚上，向被
    害人丙○○索取十五萬元之事實，惟堅詞否認有何恐嚇取財之犯行，辯稱：伊依
    報紙廣告向「小楊」、「小陳」應徵外務專員工作，依指示向丙○○騙取自用小
    客車後，「小楊」又打電話要求伊向丙○○收取十五萬元，伊知悉「小楊」、「
    小陳」有問題，原未應允，惟「小楊」稱只是收錢，沒有關係，並恫稱如不從將
    到伊住處搗亂，伊因曾交付身分證影本及照片予「小楊」、「小陳」，害怕家人
    遭受不測故而前往取款，惟伊並無恐嚇丙○○之行為，亦不知「小楊」、「小陳
    」曾恐嚇丙○○等語。經查：被害人丙○○到庭結稱：八十八年十一月十八日前
    ，我接到「小楊」、「小張」約十五通恐嚇電話，內容是說若我不交十五萬元，
    即不返還我的自用小客車，另有一個自稱老大的男子與我通電話，約定十一月十
    八日在臺北火車站新光三越前交款：：，隔天（八十八年十一月十九日）「小張
    」電話告知我車子在中壢火車站附近，指示我過去取車，我下午五點左右到中壢
    火車站後面街上取車：：，接過之恐嚇電話並無被告撥打者等語在卷（見本院八
    十九年一月二十八日訊問筆錄）；核與被告所辯其並無恐嚇被害人丙○○等語相
    符；再參以被害人丙○○已於八十八年十一月十九日取回遭詐騙之自用小客車，
    被告於同月二十一日僅攜帶被害人丙○○之證件、ＣＤ等物前往臺北市○○路麥
    當勞交還並取款，而非駕駛前所騙取車號ＣＮ－六七五九號之自用小客車前往取
    贖，且當天猶遭被害人丙○○誘往臺北市○○○路○段六號前為警查獲等情，堪
    認被告上開所辯應非虛妄。此外，復查無其他積極證據足資認定被告涉有恐嚇取
    財未遂犯行，原應為無罪之諭知，惟此部分與前開論罪科刑部分有牽連犯之裁判
    上一罪關係，爰不另為無罪之諭知，附此敘明。
貳、被告乙○○無罪部分：
一、公訴意旨略以：被告乙○○、夥同丁○○、綽號「小楊」、「小陳」等人，共同
    意圖為自己不法之所有，以刊登報紙廣告徵聘業務專員，要當伴遊，須備自用小
    客車為由，於八十八年十一月十二日下午五時許，在桃園火車站，由丁○○自稱
    為「小杜」出面向前來應徵之丙○○誆稱要去載小姐前來囑許某在原地等候，將
    許某之ＣＮ－六七五號自用小客車開走後一去不回，嗣多次以電話要許某交付十
    五萬元贖車，經聯絡時間地點，於八十八年十一月十八日晚上十時許，由被告乙○○出面在臺北市○○○路六十六號新光三越百貨前，向許某欲取款時為警查獲
    ，因認被告乙○○共同涉有刑法第三百三十九條第一項詐欺取財罪、第三百四十
    六條第三項、第一項之恐嚇取財未遂罪嫌云云。
二、按犯罪事實應依證據認定之，無證據不得推定其犯罪事實；又不能證明被告犯罪
    者，應諭知無罪之判決，刑事訴訟法第一百五十四條、第三百零一條第一項分別
    定有明文。次按事實之認定，應憑證據，如未能發現相當證據，或證據不足以證
    明，自不能以推測或擬制之方法，以為裁判基礎，最高法院著有四十年臺上字第
    八六號判例可稽。且認定犯罪事實所憑之證據，雖不以直接證據為限，間接證據
    亦包括在內，然而無論其為直接或間接證據，其為訴訟上之證明，須於通常一般
    之人均不致有所懷疑，而得確信其為真實之程度者，始得據為有罪之認定，倘其
    證明尚未達到此一程度，而有合理之懷疑存在，致使無從形成有罪之確信，即不
    得遽為不利被告之認定，亦有最高法院七十六年臺上字第四九八六號判例足按。
三、公訴人認被告乙○○涉有共同詐欺取財及恐嚇取財未遂罪嫌，無非以被害人丙○○之指述，及被告於八十八年十一月十八日晚上，在臺北市○○○路六十六號新
    光三越百貨前，一出面即向被害人丙○○要求看十五萬元，並未談面試問題，見
    警極力欲逃脫之事實為依據。訊據被告堅詞否認有何共同詐欺取財及恐嚇取財未
    遂犯行，辯稱：伊於八十八年十月二十六日依報載廣告以電話聯絡謀取轎車司機
    一職，迨同年十一月十八日下午接獲電話通知伊前來臺北面談，乃搭乘當日下午
    五時十分之火車前來臺北，當晚七時二十分許抵達後，即與「小張」聯絡，嗣經
    依其於電話中所為指示，在新光大樓前與一穿藍色上衣、西褲之男子即被害人丙○○接洽，並將行動電話交其接聽，被害人丙○○旋將行動電話交還，並出示金
    錢予伊，伊正感怪異時，即遭不詳男子拉扯，因不知係警察人員而掙扎脫逃，伊
    與「小楊」、「小陳」「小張」等人素未謀面，尤無犯意聯絡，並無公訴人所指
    之犯行等語。
四、經查：被害人丙○○到庭結證：我當天（指八十八年十一月十八日）晚上九點到
    達（臺北市○○○路六十六號新光三越前），「小楊」打我行動電話稱有一穿紅
    藍色格子襯衫男子來向我收十五萬元，不久我就看到乙○○，乙○○拿他的行動
    電話給我聽，那時與我講電話的人是「小張」，叫我拿錢給乙○○看，我拿給乙○○看皮包，乙○○接過電話答稱有錢，乙○○交電話給我，「小張」說今天只
    是要錢，不交車、交款，就說約隔天再與我聯絡交車、交款之事，我之前有報警
    所以警察當場查獲乙○○，乙○○並非一見面就要看十五萬元，而是先拿行動電
    話給我聽，當天晚上回家途中接到「小張」電話說乙○○只是來測試看我有無帶
    錢：：，乙○○在新光三越前接過我電話後，有在電話中向對方「小張」說「為
    什麼要看錢」此句話：：，接過恐嚇電話並無被告所撥打者：：，乙○○確實有
    依電話指示行動的情形等語明確（見本院八十九年一月二十八日訊問筆錄），核
    與被告所辯相符；被告既非一出面即向被害人丙○○要求看十五萬元，而係當場
    依據「小張」之電話指示確認丙○○是否攜帶十五萬元，尤甚者，被告更於電話
    中向「小張」詢問「為什麼要看錢」一語，顯見被告對於「小楊」、「小陳」及
    另名成年男子對丙○○詐欺取財及恐嚇取財犯行毫不知情。況被告確實持有自用
    小客車之駕照，業據本院當庭核閱其駕照後發還，且其與丁○○原並不認識，亦
    據其二人供明在卷，足認被告辯稱僅係前往臺北應徵工作，不知遭人利用等語應
    為實在，難認其有詐欺取財及恐嚇取財未遂之犯行。此外，復查無其他積極證據
    足資認定被告涉有公訴人所指之犯行，既不能證明被告犯罪，依法自應為無罪之
    諭知。
據上論斷，應依刑事訴訟法第二百九十九條第一項前段、第三百零一條第一項，刑法
第二十八條、三百三十九條第一項、第二百十六條、第二百十二條、第五十五條、第
七十四條第一款、第三十八條第一項第二款，罰金罰鍰提高標準條例第一條前段，判
決如主文。
本案經檢察官馮成到庭執行職務
中      華      民      國    八十九    年      三      月      二      日
                                    臺灣臺北地方法院刑事第四庭
                                        法  官  吳靜怡
右正本證明與原本無異。
如不服本判決，應於判決送達後十日內，向本院提出上訴狀。
                                        書記官  李春松
中      華      民      國    八十九    年      三      月      八      日


司法院資訊處製作；財團法人民間司法改革基金會備份。
